【裁判字號】    92,訴,10
【裁判日期】    920319
【裁判案由】    業務過失致死
【裁判全文】
臺灣基隆地方法院刑事判決                              九十二年度訴字第十號
    公  訴  人  臺灣基隆地方法院檢察署檢察官
    被      告  乙○○
                丁○○
                丙○○
右列被告因業務過失致死案件，經檢察官聲請簡易判決處刑（九十年度偵字第五○三
○、五一三一號、九十一年度偵字第四○九五號），本院認不宜逕以簡易判決處刑，
改依通常程序審理，並判決如左：
    主  文
乙○○從事業務之人，因業務上之過失致人於死，處有期徒刑捌月，緩刑貳年。
丁○○從事業務之人，因業務上之過失致人於死，處有期徒刑捌月，緩刑貳年。
丙○○從事業務之人，因業務上之過失致人於死，處有期徒刑壹年，緩刑年。
    事  實
一、緣財團法人長庚紀念醫院基隆分院將位於基隆市○○○路二○八巷一七二之一號
    長庚基隆第二院區宿舍結構工程發包予海天營造有限公司（下稱海天營造公司）
    承作，海天營造公司將該工地之鋼筋工程轉包予財剩工程有限公司（下稱財剩工
    程公司）承作，財剩工程公司再將工程轉包予丁○○、李三泰、江嘉明、吳家沅
    、陳志賢及甲○○等人承作（渠六人係共同集資向財剩工程公司承包），並由丁○○負責指揮工人及協調轉包工程之施作，丁○○另將其中之鋼筋起重作業交由
    尚宏起重工程有限公司（下稱尚宏起重公司）承作，丁○○與尚宏起重公司約定
    ，起重機作業時，由丁○○負責找人指揮，故丁○○係從事鋼筋工程業務之人。
    乙○○係海天營造公司派駐該施工地點Ｄ五區工地之監工，負責分配現場工作、
    監督工程品質及維護一般工地安全，係從事工程監督業務之人。丙○○則為尚宏
    起重公司所僱用之起重機操作員，係從事起重機操作業務之人。
二、民國九十年九月七日上午八時許，尚宏起重公司指派起重機操作員丙○○至Ｄ五
    區工地進行鋼筋吊運作業，丙○○預計操作起重機自工地一樓地面將鋼筋往下吊
    運至地下室開挖區，惟因工地一樓地面泥濘鬆軟，起重機無法行駛至地下室開挖
    區旁預定之鋼筋吊運位置，丙○○乃需先駕駛起重機吊舉鋼板鋪設可供起重機行
    駛至地下室開挖區○○○○○道；丁○○則於當日上午七時三十分許，先指揮包
    括李三泰、江嘉明在內之多名工人進入該地下室開挖區趕工；乙○○則帶同另一
    批外籍勞工至該地下室開挖區進行清潔工作。同日上午九時十分許，丙○○一面
    操作起重機吊舉鋼板鋪設便道、一面將起重機駛往地下室開挖區旁，預計只要再
    鋪設最後一塊鋼板即可到達預定之地下室開挖區旁鋼筋吊運位置，斯時，丙○○
    、丁○○、乙○○均本應注意：(一)起重機作業時，應有專人負責在旁指揮起重機
    之運作、(二)起重機作業時，不得有人員進入起重機作業半徑範圍內、(三)又因當時
    起重機已靠近地下室開挖區位置，工地一樓地面與地下室開挖區間有約二層樓高
    度之落差，一旦起重機翻覆或吊舉物掉落，可能危及較起重機作業半徑更大區域
    範圍內之人身安全，應進一步注意將隔絕人員進入之安全作業範圍擴大，且當時
    丙○○、丁○○、乙○○於客觀上均無不能善盡注意義務之情事，不料丙○○竟
    因輕忽起重機吊舉作業之安全，疏未要求丁○○或乙○○實際派員在旁監督起重
    機之運作及維護作業環境安全，丁○○亦因輕忽起重機自高處翻落之危險性，且
    為趕工，而疏未將安全作業範圍擴大並指示該區域範圍內之工人停工迴避，乙○○也因忽視工程監督應以較具危險性之工程優先原則，疏未親自或派員監督維護
    起重機吊舉作業環境之安全，而任由丙○○在地下室開挖區危險範圍內未淨空工
    作人員之狀態下，單獨操作起重機吊舉鋼板鋪設便道，適丙○○將最後一塊鋼板
    吊起，開始往起重機左側方向旋轉之際，驚見起重機車身左側之地下室開挖區內
    有工人進入工作，一時驚慌，而不當操作吊臂加速向左側旋轉，致使起重機因受
    吊臂旋轉加速度影響而重心不穩，朝地下室開挖區方向翻覆，致在地下室開挖區
    工作之工人李三泰及江嘉明被起重機吊臂及吊舉物鋼板擊中，李三泰及江嘉明均
    受有腦挫傷、顱內出血、顱底骨折等傷害，送醫後不治死亡。
三、案經行政院勞工委員會北區勞動檢查所（下稱勞檢所）函送、基隆市警察局第四
    分局報請暨臺灣基隆地方法院檢察署檢察官自動檢舉偵辦。
    理      由
一、訊據被告丙○○，坦承於操作起重機吊舉鋼板鋪設便道之際，無專人在旁指揮，
    嗣因驚見地下室開挖區有工人而加速旋轉吊臂不當，致起重機重心不穩而翻覆，
    起重機吊臂及吊舉物鋼板分別擊中被害人李三泰、江嘉明致死等情節不諱；訊據
    被告丁○○，坦承事先已看見被告丙○○操作起重機吊舉鋼板鋪設便道，欲將起
    重機駛往地下室開挖區旁預定之鋼筋吊運位置，因為趕工，仍指揮包括被害人李
    三泰、江嘉明在內之多名工人進入地下室開挖區工作等情節不諱；訊據被告乙○○，坦承事先已看見被告丙○○操作起重機吊舉鋼板鋪設便道，欲將起重機駛至
    地下室開挖區旁預定之鋼筋吊運位置，卻未待被告丙○○作業完畢或指派他人代
    為監督維護安全，即帶同另一批外籍勞工至地下室開挖區進行清潔工作等情不諱
    ，惟被告丙○○、丁○○、乙○○均否認有何過失，被告丙○○辯稱：早上八點
    鐘開始操作時，地下室開挖區並沒有人，伊怎知道突然有工人進入等語；被告丁○○辯稱：伊只考慮到起重機吊舉物墜落之危險性，故指揮工人工作之地點已在
    起重機作業半徑範圍之外，沒料到起重機竟然會因翻覆而砸死距離較遠之被害人
    等語；被告乙○○辯稱：伊帶外勞去工作前，起重機作業半徑內並沒有人，伊不
    知道工人是何時進入危險範圍，伊若看見，會立刻叫工人停工等語。
二、經查：
  (一)被告丙○○於右揭時、地駕駛起重機，在靠近地下室開挖區旁吊舉鋼板鋪設便道
    之際，被告丁○○未依其與尚宏起重公司之約定指派專人在旁指揮，亦未疏散其
    所指揮前往工作之地下室開挖區工人，被告乙○○亦未本於監工職責在旁監督維
    護工地安全，放任被告丙○○單獨操作起重機吊舉鋼板，嗣因被告丙○○驚見地
    下室開挖區內有人，而不當操作加速旋轉起重機吊臂，起重機乃因受吊臂旋轉加
    速度影響而重心不穩翻覆，起重機吊臂及吊舉物鋼板擊中在地下室開挖區工作之
    被害人李三泰、江嘉明，該二人均受有腦挫傷、顱內出血、顱底骨折等傷害，送
    醫後不治死亡之事實，業據被告三人先後於警局詢問、檢察官偵查及本院調查、
    審理時供承不諱，核與證人陳志賢、張錦魁、李清榮、張英泰之證述情節相符，
    並有事故現場照片四十一張、事故現場勘驗筆錄一份、事故現場平面圖一紙、被
    害人李三泰、江嘉明之屍體勘驗筆錄、相驗屍體證明書及驗斷書各一份在卷可資
    佐證，此情足以研判本件災害之發生肇因於被告丙○○操作起重機吊舉鋼板時，
    因發現地下室開挖區內有人，突然加速旋轉操作，使該起重機安定力矩小於翻覆
    力矩，致使起重機翻覆而砸傷地下室開挖區內之被害人致死，且本案經行政院勞
    工委員會北區勞動檢查所檢查結果，亦同此認定，有該所於九十年十二月十四日
    以台九十勞北檢機字第五二七五六六號函送之災害檢查報告書一份在卷可參，是
    被告丙○○確有未能安全操作起重機吊臂速度，致起重機受吊臂旋轉加速度影響
    而失去重心翻覆之過失，至為明確，被告丙○○辯稱其無過失云云，不足採信。
  (二)被告丁○○雖辯稱其指示工人工作之地點已在起重機作業半徑範圍外，當時沒料
    到起重機會翻覆而砸到更遠處之被害人，故伊指揮工作並無過失云云。惟本案被
    告丙○○所操作之起重機係立於工地一樓地面，被告丁○○指揮工人工作之地點
    係位在起重機旁約地下二層樓深之地下室開挖區內，二地有相當之高度落差，而
    被告丁○○係具有相當經驗從事鋼筋工程業務之人，應知鋼筋作業需利用起重機
    吊運，起重機若未經適當操作，不僅吊舉物有墜落可能，連起重機機身都有翻覆
    之可能，更何況被告丙○○所操作之起重機立於較高處、被告丁○○所指揮工作
    之工人位在較低處，且因工地土石鬆軟，必須先鋪設鋼板才能讓起重機安穩駛過
，一旦起重機因重心不穩翻覆，車身連同吊舉物極有可能滾落而擊中更遠處之工
    人，理應將疏散工作人員之安全範圍擴大，又佐以被告丙○○係因驚見地下室開
    挖區有人，擔心發生危險而不當加速旋轉吊臂，被告丙○○既當場一望即能測知
    危險性，更遑論被告丁○○憑其專業經驗亦應可研判其所指揮工人工作之地點並
    非相當之安全地點，是被告丁○○有疏未指派專人指揮被告丙○○操作起重機，
    及未在起重機操作安全範圍內疏散其所指派前往工作之工人等過失，被告丁○○
    辯稱其指揮工人在該處工作並無過失云云，不足採信。
  (三)被告乙○○雖辯稱其當時帶另一批外勞至地下室開挖區做清潔工作，無法看到事
    故現場，不知起重機作業半徑內怎會突然有人出現云云，然被告乙○○既身為工
    地監工，並自承受過勞工安全衛生專業訓練，當知起重機作業時所具有之危險性
    ，而該工地雖然面積龐大，無法強求一名監工同時顧及各項工地安全，但事有輕
    重緩急，監督維護起重機作業範圍內之工地安全顯然遠比帶同外勞至地下室開挖
    區做清潔工作重要，縱使被告乙○○無法親自監督維護起重機作業範圍之安全，
    亦理應指派他人代為之，必要時並大可要求被告丙○○先暫停操作起重機，待其
    為外勞示範清潔工作內容後，再繼續操作，被告乙○○既輕忽起重機操作之安全
    顧慮，反倒帶同外勞前往地下室開挖區進行清潔工作，其行為亦有過失甚明，被
    告乙○○辯稱其不在事故現場，無法同時兼顧事故現場安全，並無過失云云，不
    足採信。
    合前所述，被告三人均應注意、能注意而不注意渠等應負之業務安全注意義務，
    致被害人二人受傷致死，且被告之過失行為與被害人之死亡結果間具有相當因果
    關係，本件事證明確，被告三人之過失犯行均堪認定。
三、核被告丙○○、乙○○及丁○○所為，均係犯刑法第二百七十六條第二項之業務
    過失致死罪。被告三人分別以一過失行為同時致被害人李三泰、江嘉明二人死亡
    ，均為想像競合犯，應分別從一業務過失致死罪處斷。爰審酌被告三人過失程度
    之輕重，以主要肇事者即被告丙○○操作起重機不當之過失程度最重，被告丁○○、乙○○疏未疏散工人監督維護起重機作業安全之過失程度次之，且渠三人均
    無業務過失前例，有臺灣高等法院被告全國前案紀錄表在卷可稽，犯罪後之態度
    尚佳，並已與被害人家屬達成和解，有和解書二份在卷可參等一切情狀，分別量
    處如主文所示之刑，以示懲儆。末查，被告三人均未曾受有期徒刑以上刑之宣告
    ，有臺灣高等法院被告全國前案紀錄表在卷可稽，本次均因一時疏失觸犯刑典，
    犯後已知錯，並已學得業務安全經驗，經此罪刑宣告，當能知所警惕而無再犯之
    虞，本院因認前開對被告三人所宣告之刑，均以暫不執行為適當，爰分別併予宣
    告緩刑，鼓勵自新。
四、檢察官前雖聲請對被告為簡易判決處刑，惟本案事證仍有開庭調查並行言詞辯論
    程序之必要，檢察官之聲請尚有不當，爰依刑事訴訟法第四百五十二條之規定適
    用通常程序審判之。
據上論斷，應依刑事訴訟法第四百五十二條、第二百九十九條第一項前段，刑法第二
百七十六條第二項、第五十五條、第七十四條第一款，罰金罰鍰提高標準條例第一條
前段，判決如主文。
本案經檢察官熊南彰到庭職行執務。
中      華      民      國    九十二    年      三      月     十九     日
                                    臺灣基隆地方法院刑事第二庭
                                        法      官  蔡  佳  玲
右正本證明與原本無異。
如不服本判決，應於收受送達後十日內，向本院提出上訴狀，敘述上訴之理由，上訴
於台灣高等法院，並應按他造當事人之人數附具繕本。
                                        書  記  官  劉  珍  珍
中      華      民      國    九十二    年      三      月     十九     日
附錄論罪法條：
刑法第二百七十六條：
因過失致人於死者，處二年以下有期徒刑、拘役或二千元以下罰金。
從事業務之人，因業務上之過失犯前項之罪者，處五年以下有期徒刑或拘役，得併科
三千元以下罰金。
（罰金已依罰金罰鍰提高標準條例提高為十倍）


司法院資訊處製作；財團法人民間司法改革基金會備份。
